臺灣臺中地方法院民事判決　95年度重訴字第433號
原　　　告　乙○○
訴訟代理人　劉建成律師
複 代理 人　丙○○
被　　　告　丁○○
　　　　　　子○○
　　　　　　癸○○
　　　　　　壬○○
　　　　　　辛○○
　　　　　　戊○○
上六人共同
訴訟代理人　柳玉村律師
被　　　告　己○○
　　　　　　庚○○
　　　　　　丑○○○
　　　　　　甲○○
上當事人間拆屋還地事件，本院於民國96年4月26日言詞辯論終
結，判決如下：
    主      文
被告應將坐落臺中縣大里市○○段1011地號土地上，如附圖所示
Ｂ部分、面積68.87平方公尺之鐵架造石棉瓦房屋拆除，及將C部
分面積600.44平方公尺之地上物除去，並將上開土地返還原告。
訴訟費用新臺幣貳拾壹萬陸仟壹佰陸拾元由被告連帶負擔。
    事實及理由
壹、程序事項：
一、本件被告己○○、庚○○、丑○○○、甲○○，均未於言詞
    辯論期日到場，核無民事訴訟法第386條各款所列情形，爰
    依原告之聲請，由其一造辯論而為判決。
二、按不變更訴訟標的，而補充或更正事實上或法律上之陳述者
    ，非為訴之變更或追加，民事訴訟法第256條定有明文。本
    件原告起訴聲明原請求：被告等應將坐落臺中縣大里市○○
    段1011地號土地上如起訴狀附圖（即本院民國89年度訴字第
    2392號租佃爭議事件民事判決附圖）所示Ｂ部分石棉瓦屋拆
    除、D部分之地上作物除去，將土地返還原告。嗣於民國96
    年3月26日言詞辯論期日依本院勘驗及囑託地政機關測量結
    果更正聲明，依前開說明，應予准許，合先敘明。
貳、兩造爭執要旨：
一、原告主張略以：原告所有坐落臺中縣大里市○○段1011地號
    及同地段995、996、998、1001、1012地號（重測前內新段
    321、321之3、321之2、321之6、321之12地號）共6筆土地
    ，原由訴外人楊墩發於38年間依耕地三七五減租條例向原告
    承租耕作，惟楊墩發於69年間於系爭土地上如附圖所示Ｂ部
    分搭建房屋經營小吃店，而不自任耕作，按耕地三七五減租
    條例第16條第2項規定，該租約已為無效。楊墩發及其子即
    被告丁○○旋於76 年3月15日出具「自願書」予原告，載明
    ：「本人在地主坐落於台中縣大里鄉○○段321-5號土地上
    建築鐵架樓房一棟，面積約25坪，以後業主若有出售或作其
    他用途，使用該土地時，本人願無條件拆除樓房，並交還該
    土地，保證不再擴建使用，如有故違，自願放棄一切權利，
    任由地主自行拆除，絕無異議，恐口無憑，立此為證」，原
    告並繼續收受楊墩發給付之租金，雙方成立另一租約。上開
    租約於78年2月23日楊墩發死亡後，由被告丁○○、子○○
    、癸○○、楊賴阿幼、己○○、庚○○、壬○○、辛○○及
    訴外人楊永郎繼承，再因楊永郎於92年1月19日死亡後，其
    應繼分由被告甲○○、戊○○繼承。原告前依耕地三七五減
    租條例第16條、第17條規定，對被告提起租佃爭議訴訟，請
    求拆屋還地，經最高法院94年度臺上字第2135號判決認兩造
    間之租約已非耕地租約，而駁回原告之訴確定。而上述6筆
    土地（其中1001、1012地號即重測前321-6、321-12地號土
    地於79年及94年被徵收而租約消滅）應屬不定期間之普通土
    地租約，依民法第450條第2項前段及「自願書」之約定，原
    告得隨時終止該租約。又若認上開租約為不定期間之租地建
    屋契約（基地租約），亦因該「自願書」解除條件已經成就
    ，原告仍得請求拆屋還地。原告已於95年3月17日、同年9月
    25 日發存證信函予被告，表示依自願書及民法之規定，於
    95年7月31日終止租約，惟被告仍共同占有使用如聲明所示
    土地，爰依民法第767條前段及第455條前段規定及依「自願
    書」約定請求被告拆屋還地，並聲明：如主文所示。
二、被告丁○○、子○○、癸○○、壬○○、辛○○、戊○○抗
    辯略以：(一)本件請求權時效已經消滅：因債權未定清償期者
    債權人得隨時請求清償，是此項請求權自債權成立時即可行
    使其消滅時效應自債權成立時起算（最高法院63年度臺上字
    第1885號判例、28年度臺上字第1760號判例參照）。縱認本
    件「自願書」係屬不定期之租地建屋契約（基地租約），該
    「自願書」既附有業主需要隨時可拆還基地之解除條件特約
    ，原告仍得隨時請求拆屋還地，故原告起訴係依據「自願書
    」之債權契約行使請求權，並稱本件未定期間得隨時請求被
    告拆屋還地，但「自願書」之債權契約成立於76年3月15日
    ，原告遲至95年10月3日起訴，依上開判例意旨已逾15年請
    求權時效，被告以時效抗辯拒絕給付。又依時效取得之權利
    不生不當得利之問題，本件三七五租約既未塗銷登記，故被
    告並非無權占有。(二)「自願書」約定之範圍及真意：「自願
    書」約定之地號僅為「內新段321-5號土地約25坪」，立約
    當時因原告發現出租土地搭建房屋，雙方僅就該內新段第
    321-5地號土地、約25坪約定拆除時機，其餘土地部分，經
    原告同意繼續耕作，租金也依照耕地三七五租約所約定之稻
    穀繳納，目前兩造三七五租並未塗銷登記，原告十幾年來並
    無異議. 雙方應無另行成立新租約之意思，始符合雙方立約
    真意。因之，自願書成立之前開租賃關係標的物應不及於附
    圖C部分，該部分之耕地三七五租約應繼續存在。(三)自願書
    所附條件並未成就，因自願書記載「以後業主若有出售或其
    他用途使用土地時」，並非原告所稱業主得隨時請求拆屋還
    地，原告存證信函通知被告內容並無自願書所載土地出售或
    說明原告有其他用途，應認自願書所附條件未成就，原告終
    止租約不合法。並聲明：駁回原告之訴。
三、被告己○○、庚○○、丑○○○、甲○○均未於言詞辯論期
    日到場，亦未提出準備書狀作何聲明或陳述。
、本件經兩造整理並協定簡化爭點如下：
一、不爭執事項：（見本院96年1月18日、4月26日言詞辯論筆錄
    及原告96年4月20日爭點整理狀，本院採為判決之基礎）
  (一)上開6筆土地為原告所有，原由訴外人楊墩發於38年間依耕
    地三七五減租條例向原告承租耕作（原耕地租約包含上開6
    筆土地，79年間新光段1001地號土地被徵收、94年間新光段
    1012地號土地被徵收，出租土地變更為4筆）。
  (二)楊墩發於69年間於系爭土地上如附圖所示Ｂ部分搭建房屋經
    營小吃店。
  (三)楊墩發及其子即被告丁○○旋於76年3月15日出具如原證三
    所示「自願書」，原告並繼續收受楊墩發及其繼承人給付之
    租金，雙方成立另一新租約。
  (四)78年2月23日楊墩發死亡後，由被告丁○○、子○○、癸○○、丑○○○、己○○、庚○○、壬○○、辛○○及訴外人
    楊永郎繼承，再因楊永郎於92年1月19日死亡後，其應繼分
    由被告甲○○、戊○○繼承。被告等人已成為前開新租約之
    承租人。
  (五)原告前依耕地三七五減租條例第16條、第17條規定，對被告
    提起租佃爭議訴訟，請求拆屋還地，經最高法院94年度臺上
    字第2135號判決認兩造間之租約已非耕地租約，而駁回原告
    之訴確定。
  (六)如聲明所示土地迄為被告占有使用。
  (七)原告於95年3月17日、同年9月25日發存證信函予被告，表示
    依自願書及民法之規定，於95年7月31日終止租約。
  (八)「自願書」之約定，為前開「新成立」租賃契約內容之一部
    分。
  (九)前案（最高法院94年度臺上字第2135號）確定判決為重要爭
    點之下列事項，本件法院就該重要爭點之法律關係，不得作
    相反之判斷或主張（爭點效）：
    1.上開新光段1011、995、996、998、1012地號共5筆土地，
      於62年11月30日變更都市用地，為「大里都市計劃、草湖
      地區都市計畫」住宅區○道路用地，自變更都市計劃起，
      已不具有土地法第106條所規定「耕地」之性質，不適用
      耕地三七五減租條例。
    2.原告與訴外人楊墩發自76年3月15日（該確定判決誤載為
      16日）起，就上開5筆土地已成立一新租賃契約。
二、爭點之所在：
  (一)本件原告依「自願書」之債權契約行使請求權，時效是否已
    經消滅？
  (二)前開「新租賃租約」，標的物是否及於如附圖所示C部分土
    地？該部分之耕地三七五租約是否繼續存在，而不得依「自
    願書」請求返還？
  (三)前開「新租賃契約」性質是民法第450條之不定期土地租賃
    契約，或土地法第103條之租地建屋契約？又是否定有解除
    條件？其解除條件是否成就？
肆、得心證之理由：
一、本件原告以兩造間上開租賃關係得隨時終止，或若認該租約
    為土地法第103條之租地建屋契約，亦屬解除條件已經成就
    ，而依民法第767條前段、第455條前段規定及「自願書」約
    定請求拆屋還地，爰依兩造上開爭點，依次釐清：、租賃
    關係範圍（租賃關係標的物是否及於附圖C部分？）；、
    租賃契約性質（是否為土地法第103條之租地建屋契約？又
    是否附解除條件？條件是否成就？）；、有無消滅時效？
    等疑義。
二、前開租賃關係標的物是否及於附圖C部分？
  (一)按確定判決之既判力，固以訴訟標的經表現於主文判斷事項
    為限，判決理由並無既判力，但法院於判決理由中，就訴訟
    標的以外，當事人主張之重要爭點，本於當事人辯論之結果
    已為判斷時，對此重要爭點所為之判斷，除有顯然違背法令
    ，或當事人已提出新訴訟資料，足以推翻原判斷之情形外，
    應解為在同一當事人就該已經法院判斷之重要爭點，不得作
    相反之主張或判斷，始符民事訴訟上誠信原則（最高法院92
    年度臺上字第315號民事判決參照）。
  (二)查原告前於89年間，以原告與訴外人楊墩發之耕地三七五租
    約（租賃標的物含上開6筆土地，惟79年間徵收1001地號即
    重測前321-6地號土地，尚餘5筆土地）有耕地三七五減租條
    例第16條、第17條所定情形，主張上開租約無效及終止租約
    ，為此訴請楊墩發之繼承人即被告等人拆屋還地，經最高法
    院94年度臺上字第2135號判決以：「原審（即臺灣高等法院
    臺中分院93年度上更(一)字第7號民事判決）審理結果，以：
    …系爭5筆土地業於62年11月30日變更都市用地，為大里都
    市計劃、草湖地區都市計畫住宅區○道路用地，有臺中縣大
    里市公所都市計劃使用分區或公共設施用地證明書及臺中縣
    大里市公所函各一份為證，則系爭土地之地目雖仍均為『田
    』，然系爭土地於62年11月3日變更都市計劃起，顯已不具
    有土地法第106條所規定之『耕地』之性質，自無耕地三七
    五減租條例之適用。又上訴人（即原告）查覺楊墩發不自任
    耕作，楊墩發與丁○○旋於76年3月15日出具自願書交上訴
    人收受，為兩造所不爭執，復經原審法院調取臺中地院84年
    度訴字第147號卷查證無訛，上訴人亦自認其後且繼續向被
    上訴人收取款項等情，…。為此，上訴人於76年3月16日既
    已同意楊墩發及其繼承人使用系爭土地建屋，並收取其對價
    之租金，是被上訴人辯稱，上訴人與楊墩發自斯時起，就系
    爭土地應已成立一新租賃契約等語，應可採信。」等情，並
    據以認定本件於原告與楊墩發新成立租賃關係時，因系爭5
    筆土地「均」非屬耕地三七五減租條例所規定之耕地，自無
    從成立耕地三七五租約，並以原告依據依據耕地三七五減租
    條例第16條、第17條規定請求拆屋還地，於法無據，而維持
    原審所為原告敗訴之判決，此有上開民事判決在卷可憑。而
    上開確定判決之既判力，固係表現在該案件訴訟標的之兩造
    耕地租賃關係有無耕地三七五減租條例第16條之租約無效及
    同條例第17條之終止租約事由，然當事人主張之重要爭點則
    以系爭5筆土地是否因楊墩發與被告丁○○於76年3月15日（
    該確定判決誤載為76年3月16日）出具自願書交原告，並由
    原告繼續收受租金而成立一新租賃契約，且法院於確定判決
    理由中，亦已就當事人主張之上開重要爭點，本於當事人辯
    論之結果而為判斷，此經本院調取前開租佃爭議卷宗（本院
    89 年度訴字第2392號）審閱明確。又前開判決理由中關於
    上開重要爭點所為之判斷，經核並無顯然違背法令情形，兩
    造於本件訴訟中亦未提出新訴訟資料，足以推翻原判斷；而
    前開確定判決理由中就重要爭點之判斷，本院不得為相反之
    主張或判斷者，亦經兩造於本件訴訟中列為不爭執事項。揆
    諸前開說明，本院亦無從就前開已經法院判斷之重要爭點作
    相反之主張或判斷。
  (三)綜上，被告於本件訴訟中辯稱前開76年3月15日成立之租賃
    關係，其標的物僅限於「（重測前）內新段321-5號土地約
    25坪」，不及於如附圖所示C部分土地，即無可採。
三、兩造於76年3月16日依「自願書」成立之租賃租約，其性質
    是屬於民法第450條之不定期租賃契約，或土地法第103條之
    租地建屋契約？該租賃關係是否定有願拆屋還地之解除條件
    ？其解除條件是否成就？
  (一)按土地法第103條關於出租人收回基地之限制，係以：「租
    用建築房屋之基地，非因左列情形之一，不得收回：一、契
    約年限屆滿時。二、承租人以基地供違反法令之使用時。三
    、、承租人轉租基地於他人時。四、承租人積欠租金額，除
    以擔保現金抵償外，達二年以上時。五、承租人違反租賃契
    約時。」，且土地法有關租地建屋之規定，係因城市地方人
    口集中，其建築房屋基地之需求殷切，為防止土地投機，並
    保護基地承租人之利益而設。因此，城市地方，以在他人土
    地上有房屋為目的而租用基地者，無論租地後自建房屋，或
    承受前手之房屋後始租用該基地，皆應解為租地建屋契約，
    方符立法意旨（最高法院74年台上字第2562號判例參照）。
    易言之，所謂租地建屋契約係指土地之租賃契約以承租人自
    行建築房屋而使用為其目的，因此種契約恆有承租人非有相
    當期限不能達其目的之特性，基於保護基地承租人使用房屋
    之利益，均有土地法第103條規定之適用，尚不區分其訂約
    時房屋已興建完成或係承租基地後始興建房屋而有不同。原
    告與訴外人楊墩發自76年時就上開5筆土地成立一新租賃契
    約，依前開說明，仍屬土地法第103條之租地建屋契約，而
    非民法第450條之不定期租賃契約。
  (二)惟按土地法第103條之規定，並非禁止租用基地建築房屋之
    契約附有解除條件，亦不排除民法所定解除條件成就之效果
    ，基地租賃契約之當事人如定有出租人需要隨時可拆還基地
    之特約，自應解為附有解除條件（最高法院40年臺上字第16
    36號判例參照）。再者，法律行為之條件，依其內容得分為
    ：1.偶成條件：指其條件成否無關乎當事人意思，而決取於
    偶然事實。2.隨意條件：指依當事人一方之意思即可決定其
    條件成就與否。尚可分為：(1)純粹隨意條件：其條件成否純
    由當事人決定，別無其他因素；(2)非純粹隨意條件：其條件
    成否除本於當事人意思外，尚須有某種積極事實。3.混合條
    件：指其條件成就與否決取於當事人及第三人的意思。而法
    律行為附以偶成條件、非純粹隨意條件、混合條件者，均屬
    有效。在附純粹隨意條件的情形，其條件繫於債權人一方之
    意思者，無論為停止條件抑或解除條件，均屬有效。其條件
    係繫於債務人一方之意思者，若為停止條件則為無效；如為
    解除條件，仍為有效（參照王澤鑑著，民法總則，2000年9
    月版，第454 至455頁）。本件通觀前開自願書載明於某一
    定要件下，承租人應拆屋還地，自應解為附有解除條件。又
    雙方所約定解除條件之內容，依其所用文字僅泛稱：「…以
    後業主若有出售『或』作其他用途，使用該土地時，本人願
    無條件拆除樓房，並交還該土地…」等語，並未具體指明業
    主（債權人，即原告）僅於何用途需用土地時，始得要求債
    務人拆屋還地，易言之，究有無使用需求，繫於債權人一方
    主觀之認定，經核係附有純粹隨意條件，其條件繫於債權人
    一方之意思，而屬解除條件之情形。依上開說明，其條件仍
    屬有效。
  (三)綜上，前開「自願書」雖屬土地法第103條之租地建屋契約
    ，然定有願拆屋還地之解除條件，且其條件係屬純粹隨意條
    件，得依原告一方意思而使條件成就，則原告依此特約以自
    己需用土地為原因，訴請被告拆屋還地，自屬正當。
四、該自願書之債權契約請求權時效是否已經消滅？
    按民法第125條之請求權消滅時效，自請求權可行使時起算
    ，同法第128條固定有明文。惟查被告等人占有系爭土地之
    原因，係由於其被繼承人楊墩發及被告丁○○於76年3月15
    日出具「自願書」，且原告繼續收受楊墩發及其繼承人給付
    之租金，雙方因之成立另一新租約而來。而前開「自願書」
    所載「…以後業主（債權人）若有出售或作為其他用途，使
    用該土地時，本人（債務人）願無條件拆除樓房，並交還該
    土地…」，應解為附有繫於債權人一方意思純粹隨意解除條
    件之情形，已如前述。而所謂條件，乃法律行為之附款，即
    當事人對於法律行為效力所附加之限制，係基於當事人為法
    律行為時對現狀之一定認識，或對其將來發展之期待，本乎
    私法自治原則准許當事人以特定事項構成意思表示內容之一
    部。其中，解除條件者，乃限制法律行為效力消滅之條件，
    即已發生之法律行為於條件不成就時保持其效力，於條件成
    就時當然失其效力（民法第99條第2項參照）。反之，在條
    件尚未成就以前，原告之「請求拆除房屋、交還土地」請求
    權，因兩造租賃關係尚保持其效力，自無從開始起算消滅時
    效。本件被告辯稱原告之上開請求權應於76年3月15日「自
    願書」債權契約成立時起算，與前開解除條件之性質不合，
    尚無可採。
五、綜上所述，兩造間於76年3月15日成立之租賃關係標的物應
    包含系爭土地全部，又上開租約雖屬土地法第103條之租地
    建屋契約，然其解除條件已經成就，且解除條件成就前並無
    請求權消滅時效情形，則原告依據民法第767條前段、第455
    條前段規定及「自願書」約定，請求被告應將坐落臺中縣大
    里市○○段1011地號土地上，如附圖所示Ｂ部分、面積68.
    87平方公尺之鐵架造石棉瓦房屋拆除，及將C部分面積600.
    44平方公尺之地上物除去，並將上開土地返還原告，於法尚
    無不合，應予准許。
六、兩造其餘主張及所提證據與本院上開論斷無涉或無違，不予
    贅述。
七、一造辯論、訴訟費用負擔之依據：民事訴訟法第385條第1項
    前段、第2項、第85條第2項。
中　　華　　民　　國　　96　　年　　5　　月　　17　　日
                  民事第二庭    法  官  林慧貞
正本係照原本作成。
如對本判決上訴，須於判決送達後20日內向本院提出上訴狀。
中　　華　　民　　國　　96　　年　　5　　月　　17　　日
                                書記官
